【裁判字號】    98,訴,81
【裁判日期】    980603
【裁判案由】    請求退稅
【裁判全文】
臺中高等行政法院判決
                                        98年度訴字第81號
                              .
原      告  甲○○
訴訟代理人  陳玟君  會計師
被      告  財政部臺灣省中區國稅局
代  表  人  乙○○
訴訟代理人  丙○○
上列當事人間因請求退稅事件，原告不服財政部中華民國 98年1
月6日台財訴字第09700556070號訴願決定，提起行政訴訟。本院
判決如下︰
    主  文
原告之訴駁回。
訴訟費用由原告負擔。
    事實及理由
一、事實概要：緣原告之母廖林粉於民國（下同） 92年12月2日
    死亡，繼承人等未依遺產及贈與稅法第 23條第1項規定，辦
    理遺產稅申報，經被告核定遺產總額為新臺幣（下同）1,52
    3,708元，應納稅額0元，嗣被告查得被繼承人廖林粉於89年
    4月間贈與原告現金2筆合計13,806,660元，爰依規定核定贈
    與總額13,806,660元，並以繼承人等為納稅義務人，核課應
    納稅額 2,472,798元，因渠等未依規定申請復查而告確定，
    且於繳納期限（繳納期間：93年 12月26日起至94年2月25日
    止）屆滿30日後仍未繳納該筆贈與稅，被告遂移請法務部行
    政執行署臺中執行處就臺灣臺中地方法院提存所尚待繼承人
    等受領之6,034,417元款項，執行該筆欠稅。嗣原告於97年8
    月26日依稅捐稽徵法第28條規定，向被告具文申請退還該筆
    被執行之稅款，並主張被繼承人廖林粉於89年4月間轉匯13,
    806,660 元至原告銀行帳戶，係保管款項之返還，並非贈與
    等情，經被告於97年9月24日以中區國稅民權一字第0970009
    905 號函示處分否准所請。原告不服，提起訴願，遭決定駁
    回，遂提起行政訴訟。
二、本件原告主張：
  (一)原告依稅捐稽徵法第28條規定提出之理由：
    1.原告旅居美國多年，於 79年8月間委託其父廖豐能將其名
      下所有坐落於臺中市西屯區三筆土地出售予他人，得款2,
      000萬元，嗣於 83年2月間，原告將此資金來源中之1,000
      萬元匯給其母廖林粉，請其代為保管運用，資金之運用有
      如水庫之集水，由其先母全權處理。多年來在何銀行帳戶
      流轉生息，全由其母自行決定，且依其留存之定存單資料
      顯示當時年利率有 7.65%之多，除本金外，依該單記載之
      年利率複利粗估推算，委託期間之孳息收入與 3,806,660
      元約略相當。最後其母於 89年4月間，將本金及歷年來之
      孳息共計13,806,660元匯還給原告。
    2.未料，被告僅以原告之母於89年4月間，有將資金13,806,
      660 元匯給原告之外在表徵，即以之為贈與稅課徵之標的
      ，並於94年7月7日向法院提存所強制執行收取尚待納稅義
      務人等繼承分配之其先父遺產。之後，納稅義務人等因其
      先父遺產分配事件，訴請法院裁判分割，經臺灣臺中地方
      法院以 95年度家訴字第170號判決確定該遺產中受被告強
      制執行之贈與稅總額 2,852,064元，應先由原告之母得分
      配之數中扣除，不足之數再由原告得分配之數中扣除。然
      被告查得之資金流程匯款紀錄，由上述表彰之事實可知，
      該資金之流轉，非基於贈與之法律關係而來，被告查證粗
      率、違法課稅，爰依稅捐稽徵法第28條規定提請復查及訴
      願，請求撤銷課稅處分。
    3.原查單位及財政部訴願決定雖已查證關於原告「檢附83年
      2月23日銀行取款憑條5,000,000元、83年2月24日匯款5,0
      00,000元至被繼承人廖林粉存款帳戶之匯款單 2紙、傳票
      及被繼承人廖林粉定期存款單3紙共計5,000,000元等資料
      影本，惟此等資料，僅得證明原告具有交付被繼承人10,0
      00,000元之事實」等情無誤，然卻以原告現今之主張「核
      屬對原課稅處分不服之表示，非依復查程序無從救濟」為
      理由，認定原告之請求，非稅捐稽徵法第28條規定「適用
      法令錯誤」之範疇，遽為形式上的駁回處分，拒絕就原告
      退稅請求為實質審理。
    4.原告認為本件贈與稅之核課，發動權在稅務行政機關，原
      告始終處於被動的地位。原告因旅居他國，確實未受到通
      知，行政機關認定事實有錯誤，以致適用法律錯誤，亦是
      「適用法令錯誤」的型態之一，或至少亦是屬於 98年1月
      23日修正生效之稅捐稽徵法第 28條第2項規定之「其他可
      歸責於政府機關之錯誤，致溢繳稅款者」。原告認為稅務
      行政機關不能自己認定錯誤，卻限縮人民請求救濟的機會
      ，被告前揭行為違背憲法對人民財產權保障的宗旨。又，
      被告認為原告之主張「核屬對原課稅處分不服之表示，非
      依復查程序無從救濟」，惟復查程序僅有30天之救濟期間
      ，然依稅捐稽徵法規定對人民之核課期間卻至少有 5年，
      被告對稅捐稽徵法第28條救濟程序之法條解釋，只有區區
      30天，顯然違反比例原則。
  (二)又最高行政法院 97判字第514號判決意旨已宣示：「只要爭
    點沒有經過復查程序，而在核課期間內，納稅義務人或利害
    關係人均得再為爭執。」且該判決意旨之精神也已經透過修
    法程序而明確化，依 98年1月23日修正生效之稅捐稽徵法第
    28條規定：「納稅義務人自行適用法令錯誤或計算錯誤溢繳
    之稅款，得自繳納之日起五年內提出具體證明，申請退還；
    屆期未申請者，不得再行申請。」、「納稅義務人因稅捐稽
    徵機關適用法令錯誤、計算錯誤或其他可歸責於政府機關之
    錯誤，致溢繳稅款者，稅捐稽徵機關應自知有錯誤原因之日
    起二年內查明退還，其退還之稅款不以五年內溢繳者為限。
    」、「前二項溢繳之稅款，納稅義務人以現金繳納者，應自
    其繳納該項稅款之日起，至填發收入退還書或國庫支票之日
    止，按溢繳之稅額，依繳納稅款之日郵政儲金一年期定期儲
    金固定利率，按日加計利息，一併退還。」、「本條修正施
    行前，因第二項事由致溢繳稅款者，適用修正後之規定。」
    、「前項情形，稅捐稽徵機關於本條修正施行前已知有錯誤
    之原因者，二年之退還期間，自本條修正施行之日起算。」
    等情。並聲明求為判決撤銷訴願決定及原處分，並命被告應
    依本判決之意旨作成准予依稅捐稽徵法第28條規定退還溢繳
    稅款之處分。
三、被告則以：
  (一)按稅捐稽徵法第28條之適用，在基於課稅處分繳納稅款之情
    形，係以該課稅處分有適用法令錯誤或計算錯誤情事，致納
    稅義務人溢繳稅款為要件。所稱之「適用法令錯誤」，是指
    本於確定之事實所為單純適用法令有無錯誤，如係主張原課
    稅處分認定事實錯誤，進而為適用法令錯誤之爭執，則不屬
    之。
  (二)本件原告雖提示83年2月23日銀行取款憑條5,000,000元、83
    年2月24日匯款5,000,000元至被繼承人廖林粉存款帳戶之匯
    款單2紙（合計 10,000,000元）、傳票及被繼承人廖林粉定
    期存款單3紙共計5,000,000元等資料影本，主張系爭13,806
    ,660元並非贈與，惟經被告所屬民權稽徵所於97年11月17日
    以中區國稅民權一字第0970061885號函向三信商業銀行股份
    有限公司臺中分公司查證結果，原告所提示 83年2月24日匯
    款5,000,000元之匯款單2紙，其中一筆匯款 5,000,000元係
    因解付單位錯誤，當日予以重匯，其匯款金額僅為一筆5,00
    0,000元，非如原告所主張匯款2筆，共計10,000,000元，有
    三信商業銀行股份有限公司97年11月21日三信銀管字第9703
    638 號函可稽。原告所提示之相關證明文件與其主張之事實
    不符，無法證明系爭資金移轉之原因確為保管款項之返還，
    原告亦未提示原核定有適用法令錯誤之具體事證，自無所稱
    「適用法令錯誤」情事。原告復執前詞爭執，所訴核不足採
    等語，資為抗辯。並聲明求為判決駁回原告之訴。
四、按「納稅義務人對於因適用法令錯誤或計算錯誤溢繳之稅款
    ，得自繳納之日起五年內提出具體證明，申請退還；逾期未
    申請者，不得再行申請。」為行為時（即 98年1月21日修正
    前）稅捐稽徵法第28條所明定。又「各機關受理人民聲請許
    可案件適用法規時，除依其性質應適用行為時之法規外，如
    在處理程序終結前，據以准許之法規有變更者，適用新法規
    。但舊法規有利於當事人而新法規未廢除或禁止所聲請之事
    項者，適用舊法規。」固為中央法規標準法第18條所規定，
    然中央法規標準法第18條所稱「處理程序」係指主管機關處
    理事件之程序而言，並不包括行政救濟之程序在內。故主管
    機關受理人民聲請許可案件，其處理程序終結後，在行政救
    濟程序進行中法規有變更者，仍應適用舊法。業經最高行政
    法院作成62年判字第507號判例。是本件原告於97年8月26日
    依修正前稅捐稽徵法第28條規定申請退還溢繳稅款，被告於
    97年9月24日作成本件否准之原處分時，尚於98年1月21日稅
    捐稽徵法第28條修正前，自應適用修正前之稅捐稽徵法第28
    條規定，本件原告不服，提起訴願及行政訴訟，依前開說明
    ，亦應依修正前之稅捐稽徵法第28條規定，審查被告所為否
    准之處分是否合法，合先敘明。
五、納稅義務人依98年1月21日修正前之稅捐稽徵法第 28條規定
    ，請求稽徵機關退還溢繳之稅款，須提出事證，證明其核定
    之課稅處分確有適用法令錯誤或計算錯誤，致其有之溢繳稅
    款之情形，始得依該規定請求退還。又所稱之「適用法令錯
    誤」，係指本於確定之事實所為單純適用法令有無錯誤，如
    係主張原課稅處分認定事實錯誤，應不屬之。又最高行政法
    院 97判字第514號判決雖有爭點沒有經過復查程序，而在核
    課期間內，納稅義務人或利害關係人均得再為爭執之見解，
    然該判決尚非判例，並無實質之拘束力。且本件贈與事實發
    生時，為 89年4月間，本件係未申報之案件，依稅捐稽徵法
    第 21條第1項第3款規定，其核課期間為7年。而未在規定期
    間內申報繳納者，依同法第 22條第2款規定，自規定申報期
    間屆滿之翌日起算核課期間，及遺產及贈與稅法第 24條第1
    項規定，應於超過免稅額之贈與行為發生後30日內，向主管
    機徵機關辦理申報之規定。原告於 97年8月26日始依稅捐稽
    徵法第28條規定，向被告具文申請退還該筆被執行之稅款時
    ，已早逾該贈與稅之核課期間，縱依最高行政法院上開判決
    之意旨，原告亦已不得再對被告所認定之本件贈與事實為爭
    執，或據稅捐稽徵法第28條規定請求返還已繳稅款。
六、又查本件被告係因原告之母廖林粉於 92年12月2日死亡，繼
    承人等未依遺產及贈與稅法第 23條第1項規定，辦理遺產稅
    申報，經被告逕為查定，並發現被繼承人廖林粉於 89年4月
    間贈與原告現金2筆，合計13,806,660元，核定贈與總額13,
    806,660元，並以繼承人等為納稅義務人，核課應納稅額2,4
    72,798元。因渠等未依規定申請復查而告確定。又因於繳納
    期限（繳納期間：93年12月26日起至 94年2月25日止）屆滿
    30日後，仍未繳納該筆贈與稅。經被告移請法務部行政執行
    署臺中執行處執行，該處乃就臺灣臺中地方法院提存所尚待
    繼承人等受領之6,034,417元款項，予以執行。
七、原告提起本件請求係以其旅居美國多年，於 79年8月間委託
    其父廖豐能將其名下所有坐落於臺中市西屯區三筆土地出售
    予他人，得款2,000萬元，嗣於83年2月間，原告將此資金來
    源中之 1,000萬元匯給其母廖林粉，請其代為保管運用，資
    金之運用有如水庫之集水，由其先母全權處理。多年來在何
    銀行帳戶流轉生息，全由其母自行決定，且依其留存之定存
    單資料顯示當時年利率有7.65 %之多，除本金外，依該單記
    載之年利率複利粗估推算，委託期間之孳息收入與3,806,66
    0元約略相當。最後其母於89年4月間，將本金及歷年來之孳
    息共計13,80 6,660元匯還給原告， 無贈與之事實，並以被
    告認定事實有錯誤，以致適用法律錯誤，資為請求退還所繳
    稅款之主張。
八、經查，本件被告以原告之母廖林粉於 89年4月間贈與原告現
    金2筆，合計 13,806,660元，認有贈與事實，而作成應納稅
    額為 2,472,798元之核課處分，因納稅義務人未依稅捐稽徵
    法第35條規定申請復查而確定，為原告所不爭。以此一認定
    之事實為前提，被告作成該課稅處分，係於95年12月29日大
    法官作成釋字第 622號解釋前，故被告以繼承人為納稅義務
    人，依最高行政法院 92年9月18日庭長法官聯席會議「被繼
    承人死亡前所為贈與，如至繼承發生日止，稽徵機關尚未發
    單課徵贈與稅者，應以繼承人為納稅義務人，發單課徵贈與
    稅」之決議意旨，尚難認為違誤。
九、況按動產所有權之歸屬，原以占有為要件，本件原告之母廖
    林粉89年4月間先後2次匯款至原告帳戶，即有將該等款項移
    轉與原告之事實，原告如主張該等款項，係委託其母理財後
    之匯回，自應負舉證之責任。本件原告雖提出委託出售土地
    同意書、不動產買賣契約書影本，台中市土地登記簿所有權
    異動索引影本，匯款單、傳票及定期存款單影本，作為其主
    張之證據。然前開委託出售土地同意書、不動產買賣契約書
    影本，台中市土地登記簿所有權異動索引，縱可證明原告確
    委託其父廖豐能出售其所主張之土地；而 83年2月24日台中
    市第三信用合作社原告匯至彰化商業銀行廖林粉帳號之匯款
    申請書，及同日廖林粉彰化商業銀行之金額共 500萬元，自
    83年2月24日起至84年2月24日止， 利率年息7.6500%之整存
    整付儲蓄存款存單， 僅可認廖林粉有以原告所匯500萬元，
    以上開利率整存整付儲蓄存款方式存於該銀行一年，惟此等
    事證，對於原告委託其父廖豐能出售土地，與本件被告認為
    贈與之資金間有何關連？ 原告83年2月24日匯與其母廖林粉
    之金額為1000萬元， 何以至89年4月其母匯款13,806,660元
    ，與原告原匯與其母之1000萬元之間有何關連？其資金之流
    程如何？原告並未為必要且充足之舉證與說明。從而，客觀
    上仍不足以說明原告本件上開之主張與事證相符。是縱認原
    告未對於被告之課稅處分提出復查，得以稽徵機關認定事實
    有錯誤，認有適用法律錯誤，依行為時稅捐稽徵法第28條規
    定，請求返還溢繳稅款之適用。以本件原告提出之證據，尚
    不足以認被告認定被繼承人廖林粉有贈與事實，有未依證據
    或違反經驗法則、論理法則之違誤。
十、綜上所述，原告依行為時稅捐稽徵法第28條之規定請求被告
    返還本件繳納之稅款，被告予以否准，尚難認有違法，訴願
    決定予以維持，亦無不合。原告提起本件訴訟以前述之理由
    ，請求判決撤銷訴願決定及原處分，並命被告應依本判決之
    意旨作成准予依稅捐稽徵法第28條規定退還溢繳稅款之處分
    ，為無理由，應予駁回。此外，本件兩造其餘之主張及舉證
    ，經核均不足以影響本件判決之結果，爰不一一指陳，併予
    敘明。
據上論結，本件原告之訴為無理由，依行政訴訟法第195條第1項
後段、第98條第1項前段，判決如主文。
中    華    民    國    98    年    6    月     3     日
                臺中高等行政法院第四庭
                          審判長法  官  沈  應  南
                                法  官  莊  金  昌
                                法  官  許  武  峰
以上正本證明與原本無異。
如不服本判決，應於判決送達後20日內向本院提出上訴書狀，其
未表明上訴理由者，應於提起上訴後20日內向本院提出上訴理由
書（須依對造人數附具繕本）；如於本判決宣示或公告後送達前
提起上訴者，應於判決送達後20日內補提上訴理由書（須附繕本
）。未表明上訴理由者，逕以裁定駁回。
中    華    民    國    98    年    6     月    5    日
                                書記官  廖  倩  慧


司法院資訊處製作；財團法人民間司法改革基金會備份。
